臺灣臺中地方法院刑事判決　　　　　　　96年度訴字第2733號
公　訴　人　臺灣臺中地方法院檢察署檢察官
被　　　告　乙○○
　　　　　　　　　　指定送達處.
上列被告因偽造文書等案件，經檢察官提起公訴（九十五年度偵
字第一八二三一號、第一八二三二號、第一八二三三號），本院
判決如下：
    主    文
乙○○共同連續行使偽造私文書，足以生損害於他人，處有期徒
刑肆年。
    犯罪事實
一、乙○○與Ｆ○○（業經臺灣高等法院臺中分院於民國八十八
    年八月二十六日以八十八年度上訴字第四四六號判處有期徒
    刑四年六月確定，並已執行完畢，下稱Ｆ○○之前案）係母
    子關係，因共同經營之「王女成衣公司」週轉困難，對外舉
    債已無力清償，竟共同意圖為自己不法之所有，並基於概括
    之犯意聯絡，自八十三年十一月間起，在臺中市○區○○路
    一六二巷一六弄九號住處，共同連續召集如附表一至附表七
    所示，均採內標方式之互助會，推由Ｆ○○擔任會首，並虛
    列如附表一至附表七所示之人頭會員入會。嗣共同基於概括
    之犯意，於如附表一至附表七所示時間，共同冒用如附表一
    至附表七所示人頭及被冒標會員之名義，以偽造署押及填寫
    標息之方式偽造標單，持以競標並得標，乙○○則時或於互
    助會標會時在場配合，或通知會員繳費金額，使各活會會員
    及被冒標會員陷於錯誤而如數交付會款予乙○○或Ｆ○○，
    二人共同分別詐得如附表一至附表七所列之金額〔均為新台
    幣（下同）〕，悉數用於填補渠等所經營之王女成衣公司之
    財務缺口，足生損害於被冒標及尚屬活會之會員。迨至八十
    七年二月初，Ｆ○○宣布倒會，各互助會員發覺上情，始知
    受騙。
二、乙○○與Ｆ○○明知渠等之財務狀況早已不佳，且乙○○設
    於臺中市第三信用合作社大智分社帳號000000000
    0號之支票存款戶，時有往來交易餘款成負數之情形，嗣於
    八十六年十二月十日，乙○○之友Ｋ○○邀集其參加如附表
    八所示之互助會，每會二十萬元，採外標制，底標為一萬五
    千元，每次開標三個月份之互助會時，渠二人竟故意隱瞞其
    財務不佳之實情，並承繼前開共同意圖為自己不法所有之概
    括犯意聯絡，以乙○○之工廠名稱「王女」名義參加一會，
    旋於八十七年一月十日第一次投標時，即推由Ｆ○○出面以
    六萬五千二百元之最高競標得標，該次有八人競標，除Ｆ○○之六萬五千二百元最高標金外，餘得標人之投標金各為二
    萬一千五百元、一萬九千五百元及二萬七千元。由於Ｆ○○
    所出標金較他人明顯過高，Ｋ○○特於翌日至乙○○家中表
    示，若渠等認為標金過高，可以放棄，詎Ｆ○○母子除一再
    表示沒問題，聲稱：渠等開店做生意，如廢標，傳出去會很
    難聽等語外，並由乙○○簽發其上開支票帳戶支票計十四張
    ，每張均填載金額二十六萬五千二百元，暨發票日期每月十
    日，年月份則授權Ｋ○○按月填載，交付Ｋ○○作為渠等死
    會之會款，使Ｋ○○陷於錯誤而交付渠等得標之會款三百萬
    元。詎Ｋ○○於八十七年二月十日，提示上開乙○○所簽發
    之第一張支票竟遭退票，經聯絡後，Ｆ○○、乙○○表示經
    濟有所困難，希望Ｋ○○稍為寬延，不料事後竟發現渠等人
    去樓空，工廠機器亦搬遷一空，不知去向，Ｋ○○始知受騙
    。
三、案經未○○、Ｂ○○○、王Ｅ○、Ｌ○○○、壬○○、巳○○、申○○提起自訴（本院八十七年度自字第二五五號、九
    十四年度自緝字第三三０號）及酉○○、戌○○、天○○、
    午○○、戊○○、Ｍ○○、己○○、辰○、庚○○訴由臺灣
    臺中地方法院檢察署檢察官移送併辦（臺灣臺中地方法院檢
    察署八十七年度偵字第四四六九號、第五三八三號、第五四
    ０九號），暨Ｋ○○自訴乙○○、Ｆ○○詐欺（本院八十七
    年度自字第四二三號。乙○○、Ｆ○○後於此案均經以同一
    案件重行自訴而判決不受理確定）因與前開自訴部分具有連
    續犯關係由本院一併審理，後經本院以九十四年度自緝字第
    三三０號判處乙○○有期徒刑三年六月（下稱乙○○之前案
    ）後，乙○○不服提起上訴，因自訴人未○○等人未依刑事
    訴訟法第三十七條、第三百十九條第二項之規定委任律師為
    自訴代理人到場，經臺灣高等法院臺中分院以九十五年度上
    訴字第三六八號判決自訴不受理，並將前開併案部分退由檢
    察官為適法之處理；檢察官於接受該自訴不受理之判決書後
    ，乃依刑事訴訟法第三百三十六條第二項之規定，自動檢舉
    簽分偵辦，並予提起公訴。
    理  由
一、證據能力部分：
（一）按被告以外之人（包括證人、鑑定人、告訴人、被害人及
      共同被告等）於審判外之陳述雖不符刑事訴訟法第一百五
      十九條之一至之四等四條之規定，而經當事人於審判程序
      同意作為證據，法院審酌該言詞陳述或書面陳述作成時之
      情況，認為適當者，亦得為證據；當事人、代理人或辯護
      人於法院調查證據時，知有刑事訴訟法第一百五十九條第
      一項不得為證據之情形，而未於言詞辯論終結前聲明異議
      者，視為有前項之同意，同法第一百五十九條之五定有明
      文。立法意旨在於傳聞證據未經當事人之反對詰問予以核
      實，原則上先予排除。惟若當事人已放棄反對詰問權，於
      審判程序中表明同意該等傳聞證據可作為證據；或於言詞
      辯論終結前未聲明異議，基於尊重當事人對傳聞證據之處
      分權，暨證據資料愈豐富，愈有助於真實發見之理念，且
      強化言詞辯論主義，使訴訟程序得以順暢進行，上開傳聞
      證據亦均具有證據能力。本件告訴人庚○○於偵查中所為
      之陳述，雖屬被告以外之人於審判外之陳述，但被告乙○○於本院審理中僅表示該陳述之內容不實，對其於本件合
      會參與之程度有所誤解，並未對於證據能力部分於本院言
      詞辯論終結前聲明異議，本院審酌該筆錄製作之過程並無
      證據顯示有何違背程序規定之情事，認為適當，自均應具
      有證據能力。
（二）另按被告以外之人於審判外向法官所為之陳述，得為證據
      ，刑事訴訟法第一百五十九條之一第一項定有明文。本件
      原係由被害人未○○、Ｂ○○○、王Ｅ○、Ｌ○○○、壬○○、巳○○、申○○等人提起自訴（本院八十七年度自
      字第二五五號、九十四年度自緝字第三三０號）暨被害人
      酉○○、戌○○、天○○、午○○、戊○○、Ｍ○○、己○○、辰○、庚○○等人訴由臺灣臺中地方法院檢察署檢
      察官偵查後，移送本院併案辦理（臺灣臺中地方法院檢察
      署八十七年度偵字第四四六九號、第五三八三號、第五四
      ０九號），暨Ｋ○○自訴乙○○、Ｆ○○詐欺（本院八十
      七年度自字第四二三號）因與前開自訴部分具有連續犯關
      係由本院於被告乙○○之前案中一併為審理，原自訴人未
      ○○、Ｂ○○○、王Ｅ○、Ｌ○○○、壬○○、巳○○、
      申○○及告訴人酉○○、戌○○、天○○、午○○、戊○○、Ｍ○○、己○○、辰○，暨被害人Ｋ○○等人已於該
      案中向法官為陳述，其中被害人酉○○、戊○○、己○○
      、戌○○、天○○、辰○、午○○及證人即參與合會之會
      員蔡錫復、Ｄ○○、丁○○、Ｐ○○、Ｈ○○、楊蕙楨甚
      且於被告乙○○之前案本院審理時，均已以證人身分出庭
      對法院為陳述，並經具結，渠等任意陳述之信用性已受確
      定之保障，是該等於被告乙○○之前案本院審理中所為之
      證詞，亦均應具有證據能力。
二、訊據被告乙○○固不諱言其有時會幫同案被告Ｆ○○收取互
    助會款等情，惟堅詞否認有何偽造文書及詐欺等不法犯行，
    辯稱：主事者係伊母親Ｆ○○，伊並未參與標會事宜，只是
    依照Ｆ○○的指示去收錢，不知道Ｆ○○有冒標等情形；當
    時Ｋ○○的會，伊還勸Ｆ○○不要跟等語。惟查：
（一）上揭關於被告乙○○與同案被告Ｆ○○於上揭時地召集如
      附表一至七之互助會，虛列人頭、冒用會員名義競標，暨
      加入如附表八所示之互助會，於第一次投標時高價得標，
      得款後未繳會款並逃匿無蹤，而詐取鉅額互助會款之事實
      ，業據原提起自訴之未○○、Ｂ○○○、王Ｅ○、Ｌ○○○、壬○○、巳○○、申○○、告訴人酉○○、戌○○、
      天○○、午○○、戊○○、Ｍ○○、己○○、辰○等人，
      暨被害人Ｋ○○等人於本院審理時與告訴人庚○○於偵查
      時指訴綦詳，另經證人酉○○、戊○○、己○○、戌○○
      、天○○、辰○、午○○、蔡錫復、Ｄ○○、丁○○、Ｐ
      ○○、Ｈ○○、楊蕙楨分別於本院審理時結證屬實，且同
      案被告Ｆ○○於其前案之偽造文書等案件審理時，亦坦承
      確有上揭犯罪行為，而經於本院八十八年一月十九日以八
      十七年度自字第二五五號判決，認其共同連續行使偽造私
      文書，足以生損害於他人，處有期徒刑四年六月，並由臺
      灣高等法院臺中分院於八十八年八月二十六日以八十八年
      度上訴字第四四六號判決駁回上訴，旋即確定並已執行完
      畢在案。此外，復有互助會單影本八件、被冒標之金額明
      細表七份、互助會標單、冒標名單及人頭會員影本、支票
      影本十四張及存款不足退票單影本一張等附卷可佐（見偵
      字第四四六九號影卷第二一頁至第五九頁，偵字第五三八
      三號卷第五頁，偵字第五四０九號卷第五頁至第六頁，本
      院八十七年度自字第四二三號影卷第五頁至第一二頁反面
      ）。
（二）另證人辰○曾於被告乙○○之前案本院審理時到庭結證稱
      ：伊曾到標會現場去看過三、四次，Ｆ○○主持開標，乙○○都有坐在旁邊，有時候作紀錄，看何人標多少錢記下
      來。有時候是乙○○、有時候是他媽打開標單。有時候乙○○搞鬼，比如說拿出一張標四千元的，乙○○就會從三
      樓打電話下來，說還有人標的更高等語（見乙○○之前案
      本院卷第一五二頁）；證人即提起被告乙○○之前案自
      訴之未○○亦供稱：有一次去標會時，是乙○○的媽媽Ｆ
      ○○主持，說是標兩千元，後來乙○○從外面進來說是某
      某人標兩千五百元，標走了，乙○○所說標會的人，伊也
      不認識等語（見乙○○之前案本院卷第五一頁）。再者
      ，提起被告乙○○之前案之自訴人未○○、王Ｅ○、Ｌ○○○、壬○○、巳○○、申○○以及證人酉○○、戊○○
      、己○○、天○○、辰○、午○○、Ｄ○○、丁○○、Ｈ
      ○○等人均指訴或證述被告乙○○確有向其等收取互助會
      款之舉，而被告乙○○於本院審理時亦自承：其會幫Ｆ○○收取互助會款等語明確（見本院卷第四０頁。另證人蔡
      錫復於被告乙○○之前案本院審理時結證：我們從來沒有
      去標或是打電話去標會，事後Ｆ○○或乙○○會打電話過
      來，說那次標多少，伊再開票等語（見乙○○之前案本院
      卷第四八頁、第五０頁）；證人丁○○亦證稱：伊沒有
      去標過會，都是乙○○到伊那邊說，是誰標走的，標多少
      ，伊便依照乙○○說要繳多少就繳多少，Ｆ○○沒有說過
      等語（見同乙○○之前案本院卷第五七頁）。且參以證
      人Ｆ○○自稱其不識字（見乙○○之前案本院卷第九０
      頁），被告乙○○則供承：因伊母親Ｆ○○不會寫字，互
      助會單及冒用金額明細表都是Ｆ○○跟伊說，由伊騰寫；
      寫下來後Ｆ○○解釋給伊了解後，伊才告訴活會會員等情
      （見乙○○之前案本院卷第一四六頁），在在顯示被告
      乙○○除於互助會標會時在場配合外，事後通知會員標金
      若干，進而向會員收取會款，甚至於同案被告Ｆ○○宣布
      倒會後，向活會會員解釋互助會狀況，足徵被告乙○○辯
      以：互助會係Ｆ○○在處理，伊均不清楚，也未參與標會
      過程云云，要屬飾卸之詞，無足採信。
（三）雖同案被告Ｆ○○於被告乙○○之前案本院審理時結證：
      伊經營「王女成衣公司」，擔任董事長，工廠的錢都是伊
      自行處理，乙○○是其員工，負責送貨、收貨和裁剪，本
      案與乙○○無關等語（見乙○○之前案本院卷第九０頁
      、第九六頁）。惟被告乙○○於本院審理時已自承：Ｆ○○招組互助會所標取會款，均用於事業上週轉（見同案被
      告Ｆ○○之前案本院卷第二七頁背面），是以被告乙○○
      對於同案被告Ｆ○○招組互助會所得資金用途，知之甚稔
      ；且以同案被告Ｆ○○不識字，書寫互助會單等文件，尚
      須被告乙○○代勞等情觀之，同案被告Ｆ○○能否獨立經
      營事業，毋須他人輔助？亦有疑義。另據本院於被告乙○○之前案傳訊證人午○○到庭結證：伊當時是王女內衣廠
      員工，在做針織，因為乙○○負責管錢、出貨、發薪水，
      故伊認定乙○○是老闆，而Ｆ○○比較像公司的董事長，
      沒有做什麼事情，實際上都是乙○○在處理（見乙○○之
      前案本院卷第一五八頁）、證人蔡錫復具結證稱：因為
      Ｆ○○母子二人住在一起，所以伊認為Ｆ○○二人都有在
      經營成衣場等語（見乙○○之前案本院卷第四八頁），
      顯見證人Ｆ○○上揭證言，應係迴護其子乙○○之詞，而
      難憑採。是應認「王女成衣公司」係由被告乙○○與同案
      被告Ｆ○○二人共同經營，且亦因「王女成衣公司」財務
      缺口，被告乙○○與同案被告Ｆ○○始以召集互助會之方
      式，騙取會款供「王女成衣公司」週轉，已臻明確。
（四）被害人Ｋ○○業於被告乙○○之前案本院審理時陳稱：那
      時伊說要招會，有一個業務就去問乙○○，乙○○告訴伊
      母親Ｆ○○，Ｆ○○就用公司名字「王女」的名義來參加
      ；Ｆ○○有去標會，標六萬多元，標出來時，大家都嚇一
      跳，伊有詢問Ｆ○○是不是寫錯了，Ｆ○○說沒錯，伊也
      怕Ｆ○○到時候繳不出會款來，隔天伊有去Ｆ○○家裡說
      ，若是標錯可以放棄，當時乙○○在旁邊有聽到，但乙○○並沒有說話等語（見乙○○之前案本院卷第九六至九
      七頁），被告乙○○亦供稱：Ｋ○○去家裡找伊母親Ｆ○○，Ｆ○○說沒有問題，當時伊沒有說話等語（見乙○○
      之前案本院卷第一００頁），且如前述，同案被告Ｆ○○得標後所領三百萬元會款，全數用於兩人共同經營之「
      王女成衣公司」，事後被告乙○○更簽發支票用以支付被
      害人Ｋ○○所召集如附表八所示合會之死會會款，可知被
      告乙○○對於同案被告Ｆ○○參加被害人Ｋ○○招組互助
      會、暨如何以支票給付會款等情，始終知情。再者，被告
      乙○○所開設之臺中市第三信用合作社大智分社帳號00
      00000000號之支票存款戶，自八十六年一月間起
      ，時有交易後餘額為負數之情形，且於八十七年一月十日
      競標Ｋ○○招組互助會之際，該帳戶內交易後餘額亦為負
      數，有臺中市第三信用合作社八十七年八月十一日中市三
      信總字第一０六一號函所附支票存款退票紀錄表及客戶帳
      卡明細單在卷可稽（見本院八十七年度自字第四二三號影
      卷第二二頁反面至第三一頁）。參以同案被告Ｆ○○出席
      被害人Ｋ○○召集之互助會第一次投標日，即以高於其他
      得標人投標金額多達近四萬元之超高標息競標，得標後未
      能如期繳付死會會款，甚而逃匿無縱等情，顯見被告乙○○明知已無支付能力，猶推由同案被告Ｆ○○加入互助會
      並高額得標，並簽發支票給付會款，其等自始即有不法所
      有之詐騙意圖甚明。
（五）綜上所述，被告乙○○所辯各節，無非事後脫飾卸責之語
      ，並無足採。本件事證至臻明確，被告乙○○犯行洵堪以
      認定。
三、被告乙○○行為後，刑法及刑法施行法業於九十四年二月二
    日經總統以華總一義字第０九四０００一四九０一號令修正
    公布，並於九十五年七月一日施行。按行為後法律有變更者
    ，適用行為時之法律，但行為後之法律有利於行為人者，適
    用最有利於行為人之法律，現行刑法第二條第一項定有明文
    。此條規定乃與刑法第一條罪刑法定主義契合，而貫徹法律
    禁止溯及既往原則，係規範行為後法律變更所生新舊法律比
    較適用之準據法，是刑法第二條本身雖經修正，但刑法第二
    條既屬適用法律之準據法，本身尚無比較新舊法之問題，應
    一律適用裁判時之現行刑法第二條規定以決定適用之刑罰法
    律，先予辨明。又以本次刑法修正之比較新舊法，應就罪刑
    有關之共犯、未遂犯、想像競合犯、牽連犯、連續犯、結合
    犯，以及累犯加重、自首減輕暨其他法定加減原因（如身分
    加減）與加減例等一切情形，本於統一性及整體性原則，綜
    其全部罪刑之結果而為比較，亦有最高法院九十五年度第八
    次刑庭會議決議可資參照。是按：
（一）刑法第三百三十九條第一項之詐欺取財罪，法定刑得科或
      併科銀元一千元以下之罰金，據修正後刑法施行法增訂第
      一條之一：「中華民國九十四年一月七日刑法修正施行後
      ，刑法分則編所定罰金之貨幣單位為新臺幣。九十四年一
      月七日刑法修正時，刑法分則編未修正之條文定有罰金者
      ，自九十四年一月七日刑法修正施行後，就其所定數額提
      高為三十倍。但七十二年六月二十六日至九十四年一月七
      日新增或修正之條文，就其所定數額提高為三倍」及刑法
      第三十三條第五款修正為：「主刑之種類如下：五、罰金
      ：新臺幣一千元以上，以百元計算之」等規定，是依修正
      後之法律，刑法第三百三十九條第一項之詐欺取財罪所得
      科或併科處之罰金刑最高為新臺幣三萬元（一千元三十
      ）、最低為新臺幣一千元；然依被告乙○○行為時之刑罰
      法律，即罰金罰鍰提高標準條例第一條前段規定之提高倍
      數十倍及刑法第三十三條第五款規定之罰金最低額一元計
      算，此罪之罰金刑最高為銀元一萬元，最低額則為銀元一
      元，若依現行法規所定貨幣單位折算新臺幣條例第二條之
      規定換算為新臺幣，最高額雖與新法同為新臺幣三萬元，
      然最低額僅為新臺幣三元。因此，比較上述修正前、後之
      刑罰法律，自應以被告乙○○行為時關於科或併科處罰金
      刑之法律較有利於被告乙○○。
（二）被告乙○○多次行使偽造私文書及詐欺取財之犯行，各係
      時間緊接，所犯為犯罪構成要件相同之罪，顯係基於概括
      犯意反覆為之，而修正後刑法業已刪除連續犯之規定，考
      諸該規定刪除後，除法理上合於接續犯、包括一罪之情形
      仍可認為構成單一之犯罪外，其餘數犯罪行為之情形，即
      應依刑法第五十一條之規定予以分論併罰，此刪除雖非犯
      罪構成要件之變更，但顯已影響行為人刑罰之法律效果，
      自屬法律有變更。依修正前刑法，本件被告乙○○前揭犯
      行均得分別論以連續犯，並得加重其刑至二分之一，其所
      犯刑法第二百十六條、第二百十條之行使偽造私文書與同
      法第三百三十九條之詐欺罪，最重本刑均為五年，加重其
      刑至二分之一後，最高僅得判處被告乙○○有期徒刑七年
      六月，然依修正後之刑法應併合處罰，被告乙○○多次犯
      行最高則得判處有期徒刑三十年，依修正後刑法第二條第
      一項規定比較新、舊法結果，仍應適用較有利於被告乙○○之行為時法律，即修正前刑法而論以連續犯。
（三）再按被告乙○○行為後，刑法第五十五條後段之牽連犯規
      定亦於九十四年一月七日經刪除，並於九十五年七月一日
      生效，是於新法修正施行後，被告乙○○本件所為連續行
      使偽造私文書及連續詐欺取財犯行，即須分論併罰。經比
      較新舊法之規定，修正後之規定對於被告乙○○較為不利
      ，依刑法第二條第一項前段之規定，自應適用行為時較有
      利之法律，即修正前刑法第五十五條後段之牽連犯規定，
      從較重之一罪予以論處。
（四）綜合上述各條文修正前、後之比較，揆諸前揭最高法院決
      議及修正後刑法第二條第一項前段、但書規定之「從舊從
      輕」原則，因被告乙○○所犯刑法第三百三十九條第一項
      詐欺取財罪部分，依修正前刑法第三十三條第五款規定，
      其法定得予科處之罰金刑最低額度較低；且於本件依修正
      前刑法第五十六條之規定，對其所犯行使偽造私文書及詐
      欺取財罪行均論以連續犯亦較為有利；又依修正前刑法，
      被告乙○○所犯連續行使偽造私文書及連續詐欺取財犯行
      應成立牽連犯而從一重處斷，綜其全部罪刑之比較，自應
      一體適用其行為時之法律，即修正前刑法之相關規定及罰
      金罰鍰提高標準條例第一條前段規定，予以論處。
四、核被告乙○○所為：
（一）按民間互助會之會員於紙上書寫競標會員姓名及一定之金
      額，出示以競標，如單從該記載內容之形式觀之，尚無法
      瞭解其為何種用意之證明，而必須依據會員間標會之習慣
      ，始足以表示該一定金額即為標取會款之利息，該姓名即
      為標取會款之會員，是偽造標單，應認為係偽造刑法第二
      百二十條第一項以文書論之準私文書。次按以自己共同犯
      罪之意思，參與實施犯罪構成要件以外之行為，或以自己
      共同犯罪之意思，事先同謀，而由其中一部分人實施犯罪
      之行為者，均為共同正犯；亦即二人以上以共同犯罪之意
      思，事前同謀，推由其中部分之人實施，其未參與實施之
      共謀者，為學說上所稱之共謀共同正犯，依司法院大法官
      釋字第一０九號解釋，仍成立共同正犯（司法院大法官會
      議解釋釋字第一０九號及最高法院九十三年度台上字第一
      二六０號判決等意旨參照）。查本件被告乙○○及同案被
      告Ｆ○○母子二人，因共同經營之「王女成衣公司」財務
      困頓，竟推由同案被告Ｆ○○招組互助會、被告乙○○從
      旁配合，以虛列人頭、冒用會員名義偽標，或推由同案被
      告Ｆ○○加入Ｋ○○之互助會，於第一次投標時高價得標
      ，事後由被告乙○○簽發支票給付死會會款等情，顯見被
      告乙○○、同案被告Ｆ○○二人彼此角色功能互補，彼此
      協力互助，彼此行為互為補充，達到共同遂其詐欺取財犯
      罪之目的，則被告乙○○顯係以自己共同犯罪之意思而參
      與前揭偽造文書、詐欺取財犯行，至為明確，被告乙○○
      自屬共同正犯無訛。是核被告乙○○就犯罪事實欄一所為
      ，係犯刑法第二百十六條、第二百二十條第一項、第二百
      十條之行使偽造私文書罪及第三百三十九第一項之詐欺取
      財罪；其就犯罪事實欄二所為，則係犯同法第三百三十九
      條第一項之詐欺取財罪。被告乙○○與同案被告Ｆ○○間
      ，就上開犯罪事實，俱有犯意之聯絡及行為之分擔，渠等
      既共同實行犯罪之行為，均應論以共同正犯〔按修正後刑
      法第二條第一項明文：「行為後法律有變更者，適用行為
      時之法律。但行為後之法律有利於行為人者，適用最有利
      於行為人之法律。」改採「從舊從輕」主義，係規範行為
      後法律變更所衍生新舊法律比較適用之準據法，以適用最
      有利於行為人之法律為原則。據此，法院裁判時已在新法
      施行之後，雖新舊法之內容有所修正，但對行為人倘無有
      利或不利之情形者（例如僅修正法律用語，新舊法法定刑
      仍屬相同），即無適用上開規定為新舊法比較之問題。查
      刑法第二十八條原規定：「二人以上共同『實施』犯罪之
      行為者，皆為共同正犯。」亦於上述時間同時修正為：「
      二人以上共同『實行』犯罪之行為者，皆為共同正犯。」
      將舊法之「實施」修正為「實行」。原「實施」之概念，
      包含陰謀、預備、著手及實行等階段之行為，修僅共同實
      行犯罪行為始成立共同正犯。是新法共同正犯之範圍縮小
      ，排除陰謀犯、預備犯之共同正犯。新舊法共同正犯之規
      定固有修正，但對本件被告乙○○與同案被告Ｆ○○係基
      於犯意聯絡，共同實行偽造文書及詐欺取財等犯行而言，
      不論新法、舊法，均構成共同正犯，上述刑法第二十八條
      之修正內容，對於被告乙○○並無「有利或不利」之影響
      ，依前述說明，自無適用修正後刑法第二條第一項之規定
      為比較新舊法適用之必要，最高法院九十五年度台上字第
      五六六九號判決要旨參照〕。
（二）被告乙○○與同案被告Ｆ○○共同所為之偽造署押之行為
      ，為偽造（準）私文書之部分行為；而渠等偽造（準）私
      文書之低度行為，復為行使偽造（準）私文書之高度行為
      所吸收，皆不另論罪。
（三）被告乙○○與同案被告Ｆ○○所為各次冒標詐欺取財犯行
      ，皆係同時向多數之被冒用名義會員及活會會員詐取會款
      ，同時侵害多數人之財產法益，屬一行為觸犯數罪名之想
      像競合犯，均應從一詐欺取財罪處斷（修正後刑法第五十
      五條關於想像競合犯之規定，固增加但書：「但不得科以
      較輕罪名所定最輕本刑以下之刑」之規定，惟此係屬科刑
      之限制，為法理之明文化，非屬法律之變更，亦不生比較
      適用之問題）。
（四）被告乙○○與同案被告Ｆ○○先後多次行使偽造（準）私
      文書及先後多次詐欺取財犯行，時間緊接，手法雷同，各
      觸犯犯罪構成要件相同之罪名，顯係基於概括犯意反覆實
      施，均屬連續犯，皆應依修正前刑法第五十六條之規定，
      各論以一罪，並均加重其刑。
（五）被告乙○○與同案被告Ｆ○○所犯連續行使偽造（準）私
      文書罪與連續詐欺取財罪二罪間，有方法結果之牽連關係
      ，應依修正前刑法第五十五條後段牽連犯之規定，從一重
      之連續行使偽造（準）私文書罪處斷。
（六）另犯罪事實欄二所示被告乙○○與同案被告Ｆ○○共同參
      與被害人Ｋ○○所召集之合會而詐取財物之犯行部分，雖
      未據公訴人於起訴意旨中敘及，惟與前開已起訴並經論罪
      之犯罪事實欄一所載詐欺取財犯行部分有刑法修正前之連
      續犯之裁判上一罪關係，為起訴效力所及，本院自應併予
      審理，附予敘明。
五、爰審酌被告乙○○之前科素行，其於本件冒標金額至鉅，受
    害活會會員眾多，犯罪情節重大，且迄今尚未賠償被害人分
    文，兼衡酌其品行、犯罪動機、目的、手段、生活狀況、智
    識程度以及被告於事後仍飾詞否認犯行，圖將一切罪責推諉
    予已因本件接受法律制裁執行徒刑完畢之同案被告Ｆ○○，
    犯罪後顯然態度不佳等一切情狀，量處如主文所示之刑。公
    訴人固於本院審理時對被告具體求處有期徒刑六年；惟本件
    如附表一至七所示之合會均係由同案被告Ｆ○○出面召集，
    被告乙○○雖基於犯意聯絡共同實行犯罪，但涉案程度畢竟
    不若同案被告Ｆ○○之深重，而同案被告Ｆ○○因本件犯罪
    僅被判處有期徒刑四年六月確定，業如前述，是本院於考量
    被告乙○○犯罪情節及其他情狀後，認對被告乙○○處予如
    主文所示之刑罰，已足收懲儆之效，是檢察官具體求刑之刑
    度稍嫌過重。又被告乙○○本件犯罪雖係在九十六年四月二
    十四日以前，其經本院所處斷之行使偽造文書罪，依中華民
    國九十六年罪犯減刑條例規定，雖未明定不得減刑，然因其
    牽連所犯之詐欺罪，依該減刑條例第三條第一項第十五款規
    定，如經宣告逾有期徒刑一年六月之刑者，不予減刑，本件
    因判處有期徒刑四年，該牽連之詐欺罪，既不在減刑之列，
    則其據以處斷之行使偽造文書罪，自應不予減刑（司法院院
    解字第三四五四號、第三六六一號、最高法院八十一年度台
    上字第一一四七號判決要旨參照）。至被告乙○○與同案被
    告Ｆ○○所共同偽造供渠等犯罪所用之冒標標單多張，因未
    據扣案，復非屬違禁物，且依民間習慣，各該標單咸應已在
    各該會次標會開標後即行撕毀丟棄，況被告乙○○與同案被
    告Ｆ○○為免犯罪被發覺，衡諸常情，當無留存標單之必要
    ，是該等標單既已滅失而不存在，已均無從為沒收之宣告，
    俱併此敘明之。
據上論斷，應依刑事訴訟法第二百九十九條第一項前段，刑法第
二條第一項前段、第二十八條、第二百十六條、第二百二十條第
一項、第二百十條、第三百三十九條第一項、第五十五條前段，
修正前刑法第五十六條、第五十五條後段，罰金罰鍰提高標準條
例第一條前段，判決如主文。
本案經檢察官寅○○到庭執行職務。
中　　華　　民　　國　　96　　年　　10　　月　　19　　日
                  刑事第三庭  審判長法  官  賴恭利
                                    法  官  黃松竹
                                    法  官  陳思成
上正本證明與原本無異。
如不服本判決，應於收送達後10日內向本院提出上訴書狀（應敘
述具體理由並附繕本）。
上訴書狀如未敘述理由，應於上訴期間屆滿後20日內補提理由書
於本院。
                                    書記官  張宏清
中　　華　　民　　國　　96　　年　　10　　月　　19　　日
附錄論罪科刑法條：
刑法第二百十六條
行使第二百十條至第二百十五條之文書者，依偽造、變造文書或
登載不實事項或使登載不實事項之規定處斷。
刑法第二百十條
偽造、變造私文書，足以生損害於公眾或他人者，處五年以下有
期徒刑。
刑法第二百二十條第一項
在紙上或物品上之文字、符號、圖畫、照像，依習慣或特約，足
以為表示其用意之證明者，關於本章及本章以外各罪，以文書論
。
刑法第三百三十九條
意圖為自己或第三人不法之所有，以詐術使人將本人或第三人之
物交付者，處五年以下有期徒刑、拘役或科或併科一千元以下罰
金。
以前項方法得財產上不法之利益或使第三人得之者，亦同。
前二項之未遂犯罰之。
附表一：自八十三年十一月十七日起至八十七年四月十七日止，
        每會二萬元，每月十七日下午一時在臺中市○○路一六
        二巷一六弄九號開標（會員共四二名，其中人頭會員四
        名、冒標三名）
┌──┬───┬────┬───┬────┬─────┐
│編號│姓  名│標會日期│標  息│詐得金額│備      考│
│    │      │        │（元）│ （元） │          │
├──┼───┼────┼───┼────┼─────┤
│ 一 │亥○○│86.01.17│ 6,500│ 162,000│人頭、27會│
├──┼───┼────┼───┼────┼─────┤
│ 二 │癸○○│86.02.17│ 6,500│ 162,000│人頭、28會│
├──┼───┼────┼───┼────┼─────┤
│ 三 │甲○○│86.03.17│ 6,700│ 159,600│人頭、29會│
├──┼───┼────┼───┼────┼─────┤
│ 四 │Ａ○○│86.07.17│ 5,800│ 113,600│人頭、34會│
├──┼───┼────┼───┼────┼─────┤
│ 五 │酉○○│86.10.17│ 7,000│  91,000│冒標、36會│
├──┼───┼────┼───┼────┼─────┤
│ 六 │酉○○│86.11.17│ 6,500│  94,500│冒標、37會│
├──┼───┼────┼───┼────┼─────┤
│ 七 │戊○○│86.12.17│ 6,200│  96,600│冒標、38會│
├──┴───┴────┴───┴────┴─────┤
│附註：1.詐得金額＝（會款－標息）×（會員總數－已開標│
│                  次數－尚未得標人頭會員數＋已冒標會│
│                  員數）                            │
│      2.例如：編號一（亥○○）詐得金額＝            │
│              （20,000－6,500）×（42－26－4＋0）   │
│              ＝162,000                             │
│      3.死會會員有繳交會款之義務，非陷於錯誤而交付，│
│        不列入詐得金額。                            │
└──────────────────────────┘
附表二：自八十四年五月二十五日起至八十七年十月二十五日止
        ，每會二萬元，每月二十五日下午一時在臺中市○○路
        一六二巷一六弄九號開標（會員共四二名，其中人頭會
        員六名、冒標七名）
┌──┬───┬────┬───┬────┬─────┐
│編號│姓  名│標會日期│標  息│詐得金額│備      考│
│    │      │        │（元）│ （元） │          │
├──┼───┼────┼───┼────┼─────┤
│ 一 │黃○○│84.06.25│ 3,500│ 577,500│人頭、２會│
├──┼───┼────┼───┼────┼─────┤
│ 二 │Ｃ○○│84.07.25│ 3,800│ 567,000│人頭、３會│
├──┼───┼────┼───┼────┼─────┤
│ 三 │Ｃ○○│84.08.25│ 4,500│ 542,500│人頭、４會│
├──┼───┼────┼───┼────┼─────┤
│ 四 │丑○○│84.12.25│ 4,000│ 512,000│人頭、８會│
├──┼───┼────┼───┼────┼─────┤
│ 五 │亥○○│85.01.25│ 5,700│ 457,600│人頭、９會│
├──┼───┼────┼───┼────┼─────┤
│ 六 │宙○○│85.03.25│ 5,300│ 455,700│人頭、會│
├──┼───┼────┼───┼────┼─────┤
│ 七 │宇○○│85.05.17│ 6,500│ 243,000│冒標、會│
├──┼───┼────┼───┼────┼─────┤
│ 八 │丁○○│85.07.17│ 6,200│ 234,600│冒標、會│
├──┼───┼────┼───┼────┼─────┤
│ 九 │天○○│85.08.17│ 5,500│ 246,500│冒標、會│
├──┼───┼────┼───┼────┼─────┤
│ 十 │酉○○│85.09.17│ 5,500│ 246,500│冒標、會│
├──┼───┼────┼───┼────┼─────┤
│十一│Ｑ○○│85.10.17│ 5,600│ 244,800│冒標、會│
├──┼───┼────┼───┼────┼─────┤
│十二│己○○│85.11.17│ 6,000│ 238,000│冒標、會│
├──┼───┼────┼───┼────┼─────┤
│十三│戌○○│85.12.17│ 6,800│ 224,400│冒標、會│
└──┴───┴────┴───┴────┴─────┘
附表三：自八十五年一月十五日起至八十八年四月十五日止，每
        會二萬元，每月十五日下午一時在臺中市○○路一六二
        巷一六弄九號開標（會員共四０名，其中人頭會員八名
        、冒標十名）
┌──┬───┬────┬───┬────┬─────┐
│編號│姓  名│標會日期│標  息│詐得金額│備      考│
│    │      │        │（元）│ （元） │          │
├──┼───┼────┼───┼────┼─────┤
│ 一 │宙○○│85.02.15│ 3,500│ 515,000│人頭、２會│
├──┼───┼────┼───┼────┼─────┤
│ 二 │Ｃ○○│85.03.15│ 4,300│ 486,700│人頭、３會│
├──┼───┼────┼───┼────┼─────┤
│ 三 │Ｃ○○│85.04.15│ 4,500│ 480,500│人頭、４會│
├──┼───┼────┼───┼────┼─────┤
│ 四 │癸○○│85.05.15│ 5,000│ 465,000│人頭、５會│
├──┼───┼────┼───┼────┼─────┤
│ 五 │Ｏ○○│85.06.15│ 5,200│ 458,800│人頭、６會│
├──┼───┼────┼───┼────┼─────┤
│ 六 │丙○○│85.07.15│ 5,700│ 443,300│人頭、７會│
├──┼───┼────┼───┼────┼─────┤
│ 七 │黃○○│85.09.15│ 5,700│ 429,000│人頭、９會│
├──┼───┼────┼───┼────┼─────┤
│ 八 │亥○○│85.10.15│ 6,300│ 411,000│人頭、１０會│
├──┼───┼────┼───┼────┼─────┤
│ 九 │卯○○│86.03.15│ 5,800│ 369,200│冒標、會│
├──┼───┼────┼───┼────┼─────┤
│ 十 │卯○○│86.04.15│ 5,800│ 369,200│冒標、會│
├──┼───┼────┼───┼────┼─────┤
│十一│地○○│86.05.15│ 6,200│ 358,800│冒標、會│
├──┼───┼────┼───┼────┼─────┤
│十二│未○○│86.06.15│ 6,300│ 356,200│冒標、會│
├──┼───┼────┼───┼────┼─────┤
│十三│未○○│86.07.15│ 6,100│ 361,400│冒標、會│
├──┼───┼────┼───┼────┼─────┤
│十四│Ｄ○○│86.08.15│ 6,200│ 358,800│冒標、會│
├──┼───┼────┼───┼────┼─────┤
│十五│庚○○│86.09.15│ 6,500│ 351,000│冒標、會│
├──┼───┼────┼───┼────┼─────┤
│十六│申○○│86.10.15│ 6,500│ 351,000│冒標、會│
├──┼───┼────┼───┼────┼─────┤
│十七│Ｇ○○│86.11.15│ 6,500│ 351,000│冒標、會│
├──┼───┼────┼───┼────┼─────┤
│十八│Ｇ○○│86.12.15│ 6,600│ 348,400│冒標、會│
└──┴───┴────┴───┴────┴─────┘
附表四：自八十五年五月二十日起至八十七年七月二十日止，每
        會三萬元，每月二十日下午一時在臺中市○○路一六二
        巷一六弄九號開標（會員共二七名，其中人頭會員四名
        、冒標五名）
┌──┬───┬────┬───┬────┬─────┐
│編號│姓  名│標會日期│標  息│詐得金額│備      考│
│    │      │        │（元）│ （元） │          │
├──┼───┼────┼───┼────┼─────┤
│ 一 │黃○○│85.07.20│ 4,000│ 650,000│人頭、３會│
├──┼───┼────┼───┼────┼─────┤
│ 二 │癸○○│85.08.20│ 5,500│ 612,500│人頭、４會│
├──┼───┼────┼───┼────┼─────┤
│ 三 │Ａ○○│86.05.20│ 6,300│ 308,100│人頭、會│
├──┼───┼────┼───┼────┼─────┤
│ 四 │子○○│86.07.20│ 7,000│ 276,000│人頭、會│
├──┼───┼────┼───┼────┼─────┤
│ 五 │王秀月│86.08.15│ 5,500│ 294,000│冒標、會│
├──┼───┼────┼───┼────┼─────┤
│ 六 │庚○○│86.09.15│ 6,500│ 282,000│冒標、會│
├──┼───┼────┼───┼────┼─────┤
│ 七 │庚○○│86.10.15│ 6,700│ 279,600│冒標、會│
├──┼───┼────┼───┼────┼─────┤
│ 八 │辛○○│86.12.15│ 7,000│ 253,000│冒標、會│
├──┼───┼────┼───┼────┼─────┤
│ 九 │未○○│87.01.15│ 7,300│ 249,700│冒標、會│
└──┴───┴────┴───┴────┴─────┘
附表五：自八十五年十月十日起至八十八年十月十日止，每會二
        萬元，每月十日下午一時在臺中市○○路一六二巷一六
        弄九號開標（會員共三七名，其中人頭會員七名、冒標
        五名）
┌──┬───┬────┬───┬────┬─────┐
│編號│姓  名│標會日期│標  息│詐得金額│備      考│
│    │      │        │（元）│ （元） │          │
├──┼───┼────┼───┼────┼─────┤
│ 一 │林秀娥│85.11.10│ 3,000│ 493,000│人頭、２會│
├──┼───┼────┼───┼────┼─────┤
│ 二 │癸○○│86.01.10│ 5,000│ 420,000│人頭、４會│
├──┼───┼────┼───┼────┼─────┤
│ 三 │黃○○│86.02.10│ 4,500│ 434,000│人頭、５會│
├──┼───┼────┼───┼────┼─────┤
│ 四 │Ａ○○│86.04.10│ 4,300│ 423,900│人頭、７會│
├──┼───┼────┼───┼────┼─────┤
│ 五 │林秀娥│86.06.10│ 5,100│ 387,400│人頭、９會│
├──┼───┼────┼───┼────┼─────┤
│ 六 │亥○○│86.07.10│ 4,800│ 395,200│人頭、１０會│
├──┼───┼────┼───┼────┼─────┤
│ 七 │亥○○│86.08.10│ 4,500│ 403,000│人頭、會│
├──┼───┼────┼───┼────┼─────┤
│ 八 │Ｈ○○│86.09.10│ 4,200│ 410,800│冒標、會│
├──┼───┼────┼───┼────┼─────┤
│ 九 │Ｐ○○│86.10.10│4,900 │392,600 │冒標、會│
├──┼───┼────┼───┼────┼─────┤
│ 十 │玄○○│86.11.10│4,600 │400,400 │冒標、會│
├──┼───┼────┼───┼────┼─────┤
│十一│Ｉ○○│86.12.10│5,200 │384,800 │冒標、會│
├──┼───┼────┼───┼────┼─────┤
│十二│Ｊ○○│87.01.10│5,200 │384,800 │冒標、會│
└──┴───┴────┴───┴────┴─────┘
附表六：自八十六年二月一日起至八十八年七月一日止，每會二
        萬元，每月一日下午一時在臺中市○○路一六二巷一六
        弄九號開標（會員共三０名，其中人頭會員五名、冒標
        四名）
┌──┬───┬────┬───┬────┬─────┐
│編號│姓  名│標會日期│標  息│詐得金額│備      考│
│    │      │        │（元）│ （元） │          │
├──┼───┼────┼───┼────┼─────┤
│ 一 │癸○○│86.04.01│ 3,300│ 384,100│人頭、３會│
├──┼───┼────┼───┼────┼─────┤
│ 二 │亥○○│86.05.01│ 2,600│ 400,200│人頭、４會│
├──┼───┼────┼───┼────┼─────┤
│ 三 │Ａ○○│86.07.01│ 3,500│ 363,000│人頭、６會│
├──┼───┼────┼───┼────┼─────┤
│ 四 │陳秀蓮│86.08.01│ 3,800│ 356,400│人頭、７會│
├──┼───┼────┼───┼────┼─────┤
│ 五 │甲○○│86.09.01│ 4,000│ 352,000│人頭、８會│
├──┼───┼────┼───┼────┼─────┤
│ 六 │Ｐ○○│86.10.01│ 4,200│ 347,600│冒標、９會│
├──┼───┼────┼───┼────┼─────┤
│ 七 │Ｉ○○│86.11.01│ 4,200│ 347,600│冒標、１０會│
├──┼───┼────┼───┼────┼─────┤
│ 八 │Ｊ○○│86.12.01│ 4,800│ 334,400│冒標、會│
├──┼───┼────┼───┼────┼─────┤
│ 九 │丙○○│87.01.01│ 5,300│ 323,400│冒標、會│
└──┴───┴────┴───┴────┴─────┘
附表七：自八十六年十二月二十日起至八十八年九月二十日止，
        每會五萬元，每月二十日下午一時在臺中市○○路一六
        二巷一六弄九號開標（會員共二十二名）
┌─┬───┬────┬───┬─────┬─────┐
│編│姓  名│標會日期│標  息│詐得金額  │備      考│
│號│      │        │（元）│ （元）   │          │
├─┼───┼────┼───┼─────┼┬────┤
│一│Ｆ○○│86.12.20│     0│ 1,000,000│會首、１會│
├─┼───┼────┼───┼─────┼─────┤
│二│Ｎ○○│87.01.20│13,500│   730,000│人頭、２會│
└─┴───┴────┴───┴─────┴─────┘
附表八：自八十六年十二月五日起至八十八年三月五日止，每會
        二十萬元，每月五日中午十二時在臺中市○○路○段六
        ０六巷五五弄三０之一號開標（會員共一六名，外標制
        ，會首為Ｋ○○）
┌──┬───┬────┬───┬─────┬────┐
│編號│姓  名│標會日期│標  息│ 詐得金額 │備    考│
│    │      │        │（元）│  （元）  │        │
├──┼───┼────┼───┼─────┼────┤
│ 一 │乙○○│87.01.10│65,200│ 3,000,000│    １會│
├──┴───┴────┴───┴─────┴────┤
│附註：Ｆ○○出面競標，並由乙○○簽發十四張面額各二十│
│      六萬五千二百元支票                            │
└──────────────────────────┘
